最高法院民事判決　　　　　　　　　　　　　　　八十七年度台上字第二六八二號
　　上 訴 人　楊萬盛
　　被上訴人　梁國忠
右當事人間請求拆屋還地事件，上訴人對於中華民國八十六年十二月十一日台灣高等
法院第二審判決（八十五年度上字第二○五四號），提起上訴，本院判決如左：
    主  文
上訴駁回。
第三審訴訟費用由上訴人負擔。
    理  由
本件被上訴人主張：坐落桃園縣楊梅鎮○○段一○－二六號土地（以下稱系爭土地）
為伊所有，上訴人無法律上權源，占用如原判決附表（以下稱附表）所示紅色部分二
二‧六平方公尺、黃色部分三‧四平方公尺搭建建物等情，依民法第七百六十七條規
定，求為命上訴人拆屋還地之判決。
上訴人則以：坐落桃園縣楊梅鎮○○段九－四六號土地所有人於其上興建房屋（以下
稱系爭房屋）時，鄰地即系爭土地所有人當時明知其越界，未提出異議，依法不得請
求移去或變更該房屋。系爭土地係於民國八十四年一月十九日移轉為被上訴人所有，
被上訴人有忍受之義務。且系爭土地己編為道路用地，並為既成道路，拆屋還地之結
果，被上訴人所得利益極微，而房屋則有倒塌之虞，顯然以損害伊為目的，違反權利
濫用禁止之原則等語，資為抗辯。
原審以：被上訴人主張系爭土地為其所有，上訴人在其上有房屋之事實，業據提出土
地登記簿謄本為證，並經囑託台灣省地政處土地測量局派員測量屬實，製有土地複丈
成果圖可稽，且為上訴人所不爭執，堪信為真實。又經囑託台灣省地政處土地測量局
以電腦計算並測量，系爭房屋佔用被上訴人所有系爭土地之位置及面積如附圖紅色部
分二二‧六平方公尺，黃色部分三‧四平方公尺，兩造同意此測量結果。上訴人雖以
系爭土地係於八十四年一月十九日始移轉為被上訴人所有，而上訴人所有系爭房屋早
於四十年間即興建，且於興建時，系爭土地之前所有人已知系爭土地被編為道路用地
，明知越界，未提出異議，依民法第七百九十六條規定，不得請求移去或變更而有容
忍之義務。被上訴人受讓取得系爭土地所有權亦應繼受此一容忍義務等語資為抗辯。
惟查上訴人就系爭土地前所有人於系爭房屋興建之時，明知越界而不為異議之事實未
能舉證以實其說，自難僅憑其主張系爭土地已編為道路用地，遽以推測系爭土地前所
有人知有越界而不為異議，故上訴人所辯被上訴人應繼受系爭土地前所有人之容忍義
務，委不足取。其占有系爭土地自屬無權占有。上訴人又抗辯系爭土地，因編定為道
路用地，無法自行使用，且係既成道路，被上訴人行使權利所得利益極微，顯以損害
他人為目的，為權利之濫用云云。惟系爭房屋緊鄰楊梅段九－一九五號土地部分因被
上訴人為通行至公路，已另案請求上訴人拆除十七平方公尺之土地以供通行，經原法
院判決被上訴人勝訴確定在案（見原法院八十五年度上字第三二五號判決），為貫徹
此部分通行權，如不拆除系爭房屋毗鄰公路部分，勢必無法達成。至於附表黃色部分
如不拆除，則被上訴人所有之九－四五號土地亦無法通行，足見被上訴人係為通行之
用而請求拆除房屋及交還土地，難認係以妨害上訴人為目的。上訴人雖又辯謂系爭房
屋如被拆除，恐有倒塌之虞，損害甚大等語。惟系爭房屋紅色部分二二‧六平方公尺
，黃色部分三‧四平方公尺，只占房屋之一部分，如予拆除，難認係重大之損害，所
辯亦無足採。綜上所述，被上訴人本於所有權請求上訴人拆除如附圖所示紅色部分土
地二二‧六平方公尺及黃色部分土地三‧四平方公尺上房屋及交還土地，應予准許云
云，維持第一審所為被上訴人勝訴之判決，駁回上訴人之上訴，並將第一審命上訴人
所為之給付更正為：上訴人應將系爭土地如附圖紅色部分二二‧六平方公尺及黃色部
分三‧四平方公尺房屋拆除，將土地交還予被上訴人。查原審認定系爭土地為被上訴
人所有，其上有上訴人之房屋，無民法第七百九十六條規定之適用。上訴人之房屋占
有系爭土地係無權占有，被上訴人本於所有權得請求上訴人拆屋還地，此非以妨害上
訴人為目的為由，維持第一審所為命上訴人拆屋還地之判決，按諸民法第七百六十七
條規定，洵無不合。上訴論旨雖謂坐落桃園縣楊梅鎮○○段九－四五號土地為上訴人
所有，非被上訴人所有，足見被上訴人請求上訴人拆屋還地非為通行之用等情。惟查
該九－四五號土地雖為上訴人所有，然不足憑以認定上訴人非無權占有被上訴人所有
系爭土地。上訴人既係無權占有系爭土地，則被上訴人收回系爭土地是否以之供通行
之用，均不足以阻卻被上訴人依民法第七百六十七條規定行使權利。原審誤認該九－
四五號土地為被上訴人所有，要於上訴人應受敗訴判決之結果不生影響。其餘上訴論
旨仍執陳詞，並以原審取捨證據、認定事實及適用法律之職權行使，指摘原判決不當
，聲明廢棄，非有理由。
據上論結，本件上訴為無理由，依民事訴訟法第四百八十一條、第四百四十九條第一
項、第七十八條，判決如主文。
中      華      民      國    八十七    年     十一     月     十九     日
                              最高法院民事第六庭
                                  審判長法官  蕭  亨  國
                                        法官  吳  正  一
                                        法官  楊  隆  順
                                        法官  陳  淑  敏
                                        法官  黃  義  豐
      右正本證明與原本無異
                                              書  記  官
中      華      民      國    八十七    年     十二     月      九      日
